臺灣高等法院臺南分院民事判決　九十一年度家上字第五七號
　　　上　訴　人　甲　○　○
　　　被　上訴人　乙　○○○
右當事人間請求履行同居事件，上訴人對於中華民國九十一年五月十四日臺灣嘉義地
方法院第一審判決（九十一年度婚字第三一號）判決提起上訴，本院判決如左：
      主      文
上訴駁回。
第二審訴訟費用由上訴人負擔。
      事      實
甲、上訴人方面：
  一、聲明：求為判決：
    (一)原判決廢棄。
    (二)被上訴人應與上訴人同居。
    (三)第一、二審訴訟費用由被上訴人負擔。
  二、陳述：除與原判決記載相同者，予以引用外，補稱：
    (一)原審以被上訴人於言詞辯論庭臨時提出之三張診斷書，八十九年八月二十七日
      上訴人打被上訴人耳光及在法庭上指摘被上訴人外遇等事由曲解為上訴人對被
      上訴人有虐待行為而駁回上訴人之訴，認事用法顯有違誤，謹臚陳如下：
      1.八十九年八月二十七日上訴人打被上訴人耳光之事，起因於被上訴人於上午
        幽會為上訴人撞見老羞成怒，再被責罵何以逾時回家煮飯，憤而拿菜刀欲砍
        上訴人，上訴人為奪下菜刀才先動手打她耳光，原審為何不考慮持刀殺人的
        危害性大，還是打人耳光危害性大，何以僅因此偶發且屬防衛性質之行為，
        擴大解其為平時之虐待行為，認事不符常理，至為明顯。
      2.關於被上訴人提出之八十八年八月二十一日、九月十日及八十九年十月二十
        日診斷證明書各一紙：查上開診斷書所記述被上訴人受傷情事均聞所未聞，
        疑其係臨時製作。按八十九年八月二十七日上訴人為奪下被上訴人所持菜刀
        賞以耳光後，被上訴人即於次日前往醫院求作診斷書，隨後持以告訴傷害，
        如果八十八年八月二十一日或九月十日有致其傷害之行為，何以歷時二年多
        被上訴人一直保持緘默？而八十九年十月二十日之前被上訴人已就上訴人於
        二個月前打其耳光事提出告訴，如再有毆打行為，何以訴訟中隻字不提？上
        述事實可見三份診斷書係臨時製作，屬於虛構。
      3.關於被上訴人外遇或私通行為：同村之人無不知之，因上訴人十多年來大都
        離鄉背井在外做工，返鄉多在農忙時，所住地方又偏遠，致與村人交情淡薄
        ，村中無人願挺身作證，且鄉下又請不到徵信社或私家偵探，要捉姦在床委
        實困難，而被上訴人大都利用晚上，地點多選在甘蔗園或其他隱密，鄉下空
        曠，一跟蹤即被發現，捉姦不易成功，以致舉證困難。如果被上訴人無外遇
        ，何以不與子媳同住，何以要自費出外生活，其寧願一人在外居住，實為避
        子媳耳目及防上訴人捉姦之故，原審在判決書裡質疑（開庭未曾詢問）何以
        此前刑事官司上未提及被上訴人外遇事乙節。查在刑事官司上訴人係被訴傷
        害，該傷害行為（打耳光）係因被上訴人持菜刀欲砍上訴人引起，而非因被
        上訴人私會李海水之故，故上訴人在該刑事官司未提及其有通姦或外遇情事
        ，以免自陷於舉證困難及節外生枝。次查上訴人在八十九年八月二十七日發
        現被上訴人私會李海水以前，雖對於被上訴人有偷漢等不軌行為略有所聞，
        但總覺得可能係外人因上訴人長期在外甚少在家對被上訴人中傷之傳言，直
        到發現其上述不倫行為以後，對被上訴人開始懷疑及明察暗訪。奈何被上訴
        人非但對於其不倫行為（李海水為表姪女之夫婿）不感到羞，反而因醜聞
        被揭穿而思對上訴人報復。八十九年九月十日被上訴人率領其兄弟五人，嫂
        一人來上訴人住處毆打上訴人，脅迫簽據，得逞後揚長離去，從此不回家。
        自此時起，上訴人密訪村人，得知村內村外與被上訴人有染查到姓名者至少
        有四人，因不需花錢，尚有人趨之若鶩。村中通風報訊者有之，但欲請其出
        庭作證，別無人應允，上訴人祇是無法舉證，並不即表示被上訴人即屬清白
        或無辜，原審法官以上訴人無法舉證即認為被上訴人因而受身體上及精神上
        不可忍受之痛苦，如此邏輯觀念實不可思議。
    (二)原審法官偏袒被上訴人之實例如下：例一：陪同被上訴人出庭之婦人在旁聽席
      上起哄辱罵陪同上訴人出庭之友人「出去會被車撞死全家人不得好死」等等未
      見法官予以制止。例二：三月二十五日法官宣佈辯論終結並訂四月十四日宣判
      ，然數日後法官為使被上訴人補提三份診斷書竟通知改四月三十日言詞辯論，
      結果在四月三十日祇見被上訴人提出上述三份診斷書後，庭訊隨即結束，法官
      態度突然轉變，實匪夷所思。
    (三)上訴人基於夫妻互負同居之義務，請求被上訴人返家同居乃是天經地義之事，
      被上訴人以上訴人常有毆打行為資為抗拒乃是經人指點之藉口，同居一起生活
      二十多年之長子莊永寬為最好的人證，莊永寬於原審作證指出，未見上訴人有
      毆打被上訴人情事，兩造共識之友人梁秀美、陳茂煌多次前往被上訴人住處規
      勸其回家時，均未聽說係因上訴人會毆打而離家，可見其離家出外居住，純為
      便於與男友約會而為，傷風敗俗、村人無不嗤之以鼻，而被上訴人以上訴人無
      法取得捉姦證據竟得意忘形，上訴人為其出外私通事有二次向村長投訴，惟苦
      無證據，村長亦無可奈何。上訴人為終止此多年來之家醜，不計前嫌，僅要求
      其返家團聚，為此狀請賜判如上訴之聲明。
  三、證據：援用第一審所提之證據。
乙、被上訴人方面：
  一、聲明：求為判決：如主文所示。
  二、陳述：除與原判決記載相同者，予以引用外，補稱：
    (一)按當事人主張有利於己之事實者，就此事實有舉証之責任。民法第二百七十七
      條著有明文。上訴人主張被上訴人有外遇，八十九年八月二十七日上午與人幽
      會為上訴人撞見老羞成怒，再被責罵逾時回家煮飯，憤而拿刀欲殺上訴人，上
      訴人為奪下菜刀才動手打被上訴人之耳光云云；上訴人依法自應負舉証責任。
      上訴人於上訴理由狀已自認無法舉証，空言主張，自難採信。況上訴人於台灣
      嘉義地方法院八十九年度易字第一０六三號及鈞院九十年度上易字第一五二號
      刑事卷，就被上訴人有通姦或外遇之事實隻字未提，竟於本事件中，誣指被上
      訴人有通姦之行為，以達勝訴之目的。其主張顯非實在。
    (二)尤有進者，上訴人不但誣指被上訴人有外遇，進而主張與被上訴人有染者村內
      村外都有，且人數至少有四人，因不需花錢，致有人趨之若鶩，將被上訴人形
      容成不知羞恥之婦女，對外喧染，此精神上不可忍受之痛苦，對被上訴人之人
      格尊嚴已達嚴重損害之程度，故被上訴人實有不能履行同居之正當理由。
    (三)上訴人於被上訴人離家前，慣性毆打被上訴人成傷，有驗傷診斷書三紙足証。
      此種慣性毆打被上訴人，亦構成身體上不可忍受之痛苦，亦為不能履行同居之
      正當理由。
    (四)被上訴人於九十一年七月二日鈞院準備程序時，曾提出如上訴人願道歉並書悔
      過書，且親自前來帶被上訴人回家，則被上訴人願回家云云。惟為上訴人當場
      拒絕，證明上訴人提起履行同居之訴，目的並非讓被上訴人返家，而是欲達到
      離婚之目的，顯然毫無誠意可言。
  三、證據：除援用第一審所提之證據外，補提：診斷證明書影本三紙為證。
      理      由
一、本件上訴人起訴主張：兩造於五十四年間結婚，因婚後十餘年不育，遂於七十年
    間收養莊永寬為養子，又於七十一年間收養莊冬菁為養女。上訴人二十年來，因
    農作收成不能維生，不得已於農閒時前往台北打工。起初夫妻間尚能相安無事，
    惟近數年來鄉村頻傳被上訴人不軌消息，上訴人並發現打工匯回之錢，全部遭被
    上訴人賭博輸光。八十九年八月二十七日上午八時許，被上訴人趁上訴人外出之
    際，以行動電話聯絡其男友亦即上訴人之表外甥女婿李海水來家中幽會，同日九
    時許上訴人自外不動聲色返回，自牆外窺視屋內十分鐘後開門進入，見李海水聞
    聲自屋內衝出逃離。同日下午二時三十分，上訴人責問被上訴人為何最近經常下
    午二、三時始回家煮飯，被上訴人可能因不滿上訴人上午捉姦舉動，自廚房取出
    菜刀一把欲砍上訴人，上訴人打其耳光後奪下菜刀。次日被上訴人即在其男友唆
    使及協助之下前往醫院驗傷診斷（驗傷前，被上訴人臉上有加工修飾，致使醫院
    作出有紅腫之驗傷報告），再向警察機關報案，對上訴人提出傷害之告訴，然後
    離家出走，迄今不回。上訴人一年以來先後央求雙方熟識之朋友梁秀美、陳茂煌
    等人前往被上訴人棲身之處，力勸被上訴人回家團圓，然被上訴人始終不為所動
    ，被上訴人為圖其交男友之便，竟私自居住他處，尋樂不歸，置家庭於不顧等情
    ，爰依民法第一千零零一條前段之規定，請求命被上訴人應與上訴人履行同居之
    義務之判決等語。
二、被上訴人則以：上訴人誣指被上訴人有外遇，並稱與被上訴人有染者，村內村外
    達數人之多，更稱因不需花錢，致有人趨之若鶩，將被上訴人形容成不知羞恥之
    婦女，對外喧染，此精神上不可忍受之痛苦，對被上訴人之人格尊嚴已達嚴重損
    害之程度；又上訴人於被上訴人離家前，慣性毆打被上訴人成傷，致造成身體上
    不可忍受之痛苦，深恐被上訴人回家後再遭上訴人毆打，此為被上訴人不能與上
    訴人履行同居之理由等語，資為抗辯。
三、上訴人主張兩造於五十四年間結婚，婚姻關係現仍存續中，而被上訴人自八十九
    年八月間即離家未與上訴人同居之事實，有上訴人提出之戶籍謄本一件為證，且
    為被上訴人所不爭執，自堪信為真實。
四、上訴人復主張：按夫妻互負同居之義務，此為民法第一千零零一條前段所規定。
    被上訴人自八十九年八月間離家後，上訴人一年以來先後央求雙方熟識之朋友前
    往被上訴人棲身之處，力勸被上訴人回家團圓，然被上訴人始終不為所動。被上
    訴人為圖其交男友之便，竟私自居住他處，尋樂不歸，置家庭於不顧，上訴人自
    得依前揭法律規定，請求命被上訴人應與上訴人履行同居之義務等語。被上訴人
    則否認其有不軌之行為，並以前揭各情詞置辯。本院查：
  (一)按夫妻互負同居之義務，但有不能履行同居義務有正當理由者，不在此限。民法
    第一千零零一條有明文規定。所謂同居義務，為夫妻關係之本質的義務，惟若夫
    妻一方或其家屬對他方有虐待行為，致不堪同居者，應認為有不能履行同居義務
    之正當理由。
  (二)被上訴人主張伊於離家前，遭受上訴人慣性成傷，在原審提出：八十八年八月
    二十一日、八十八年九月十日、八十九年十月二十日之診斷證明書影本三紙
    ，而在本院則提出：八十八年八月二十一日、八十八年九月十日、八十九
    年八月二十八日之診斷證明書影本三紙為證。是被上訴人主張其遭上訴人毆打計
    有八十八年八月二十一日、八十八年九月十日、八十九年八月二十八日、
    八十九年十月二十日等四次。查關於八十八年八月二十一日、八十八年九
    月十日、八十九年十月二十日等三次之診斷證明書部分，因均為上訴人所否認
    其有毆打被上訴人致成傷之行為，而無法證明上訴人確係有此三次傷害行為；至
    關於八十九年八月二十八日之診斷證明書部分，上訴人雖又抗辯稱八十九年八
    月二十七日上午八時許，被上訴人趁上訴人外出之際，以行動電話聯絡其男友亦
    即上訴人之表外甥女婿李海水來家中幽會，同日九時許上訴人自外不動聲色返回
    ，自牆外窺視屋內十分鐘後開門進入，見李海水聞聲自屋內衝出逃離。同日下午
    二時三十分，上訴人責問被上訴人為何最近經常下午二、三時始回家煮飯，被上
    訴人可能因不滿上訴人上午捉姦舉動，自廚房取出菜刀一把欲砍上訴人，上訴人
    打其耳光後奪下菜刀，僅此一次毆打被上訴人。不意，被上訴人竟於次（二十八
    ）日即在其男友唆使及協助之下前往醫院驗傷診斷，再向警察機關報案，對上訴
    人提出傷害之告訴，然後離家出走，迄今不回云云。但查，八十九年八月二十八
    日之診斷證明書部分，經被上訴人向原審法院申請核發保護令，雖經該院以八十
    九年度家護字第一九一號認其無保護之必要裁定駁回，然上訴人因該傷害行為業
    經原審法院判處拘役三十日，並經本院刑事庭判決駁回上訴人之上訴確定在案等
    事實，有原審法院八十九年度易字第一０六三號、本院九十年度上易字第一五二
    號刑事判決、原審法院八十九年度家護字第一九一號民事裁定等影本各一件在卷
    可稽（見原審卷第四五至五一頁），並經原審法院調閱該院八十九年度易字第一
    ０六三號刑事卷、八十九年度家護字第一九一號民事通常保護令卷各一宗查核屬
    實，上訴人確曾有毆打被上訴人之紀錄情事，應堪認定。
  (三)就前述上訴人所陳，係因被上訴人趁上訴人外出之際，以行動電話聯絡其男友亦
    即上訴人之表外甥女婿李海水來家中幽會，上訴人自外不動聲色返回，自牆外窺
    視屋內十分鐘後開門進入，見李海水聞聲自屋內衝出逃離。同日下午二時三十分
    ，上訴人責問被上訴人為什麼最近經常下午二、三時才回家煮飯時，被上訴人可
    能因不滿上訴人上午捉姦舉動，自廚房取出菜刀一把欲砍上訴人，經上訴人打其
    耳光後奪下菜刀云云。惟上訴人並未能舉證證明被上訴人有何通姦或外遇之情事
    以實其說（見本院卷第二三頁），雖舉證人王梁秀娥、莊永寬、莊水轉、莊得旺
    等人為證，亦無法證明被上訴人確有外遇情事（見原審卷九十一年二月六日言詞
    辯論筆錄）。再參諸上訴人被訴傷害一案於八十九年九月十一日在警訊時供陳：
    「（問：事情發生經過？）因我太太乙○○○每天都過中午以後一、二點才做飯
    ，我屢勸不聽，一時氣憤，才摑掌其臉成傷」等語；又於八十九年十一月二十一
    日於原審法院刑事庭到庭陳稱：「當時告訴人（即被上訴人）拿菜刀要殺我，我
    把菜刀搶下，才打他二個巴掌，當時是因為告訴人在下午二點多才要回來煮飯」
    等語；復於本院九十年二月十二日、三月七日開庭時陳稱：「他拿刀要殺我，我
    只打他一下」、「他拿刀要殺我，我打他」等語（分別見臺灣嘉義地方法院檢察
    署八十九年度偵字第五六二八號偵查卷第三頁背面、臺灣嘉義地方法院八十九年
    度易字第一○六三號刑事卷第一四頁及本院九十年度上易字第一五二號卷九十年
    二月十二日訊問筆錄、三月五日審判筆錄），如被上訴人確有通姦或外遇之情事
    ，何以於被訴傷害一案隻字未提？實難認上訴人之上開主張為真實，而據以推定
    被上訴人有通姦或外遇情事。就此上訴人雖以「刑事官司上訴人係被訴傷害，該
    傷害行為（打耳光）係因被上訴人持菜刀欲砍上訴人引起，而非因被上訴人私會
    李海水之故，故上訴人在該刑事官司未提及其有通姦或外遇情事，以免自陷於舉
    證困難及節外生枝」云云，顯係理屈詞窮之詞，殊難採信。按「上訴人誣稱其夫
    與人通姦，使之感受精神上之痛苦，致不堪繼續同居，不得謂非民法第一千零五
    十二條第三款所稱之不堪同居之虐待。」最高法院著有四十年台上字第一二七六
    號判例可資參照。查本件上訴人誣稱其妻即被上訴人與訴外人即上訴人之表外甥
    女婿李海水通姦，甚至稱「上訴人密訪村人，得知村內村外與被上訴人有染查到
    姓名者至少有四人，因不需花錢，尚有人趨之若鶩」云云（見上訴人九十一年七
    月二日上訴理由狀第三頁），簡直將被上訴人形容成不知羞恥之婦人，且將之喧
    染於外，可謂對於被上訴人極盡誣蔑之能事，足使被上訴人之人格尊嚴達到嚴重
    損害之程度。職是，上訴人上開傷害被上訴人之行為，及誣指被上訴人有外遇之
    行為，已逾越夫妻通常所能忍受之程度而有侵害原告人格尊嚴與人身安全者，依
    社會道德觀念，已危及婚姻關係之維繫，依前揭規定及說明，應認被上訴人受有
　　身體上及精神上不可忍受之痛苦，被上訴人辯稱其不堪受上訴人同居之虐待等，
　　有不能履行同居之正當理由，應可採信。
  (四)從而，上訴人依民法第一千零一條前段之規定，請求被上訴人履行同居義務，為
    無理由，應予駁回。
五、綜上所述，本件兩造雖屬夫妻關係，且婚姻關係現仍存續中，依民法第一千零零
    一條前段規定，夫妻互負同居之義務，惟因為夫之上訴人，對於為妻之被上訴人
    ，有不堪同居之虐待行為，應認被上訴人為有不能與上訴人履行同居義務之正當
    理由。從而，上訴人主張本於民法第一千零零一條前段之規定，請求被上訴人應
    與上訴人履行同居之義務，為無理由，不應准許。是則，原審為上訴人敗訴之判
    決，於法並無不合。上訴意旨指摘原判決不當，求予廢棄改判，為無理由，應予
    駁回。
六、本件事證已臻明確，兩造其餘攻擊防禦方法及舉證，於判決結果不生影響，爰不
    予逐一論述，併此敘明。
七、據上論結，本件上訴為無理由，依民事訴訟法第四百四十九條第一項、第七十八
    條，判決如主文。
中　　　華　　　民　　　國　　九十一　　年　　　七　　　月　　三十一　　日
　　　　　　　　　　　　　　　　　　臺灣高等法院臺南分院民事第一庭
~B1審判長法官　王　　惠　　一
~B2　　　法官　吳　　上　　康
~B3　　　法官　張　　世　　展
右為正本係照原本作成。
如對本判決上訴，須於判決送達後二十日內向本院提出上訴狀；未表明上訴理由者，
應於上訴後二十日內向本院提出理由書。
中　　　華　　　民　　　國　　九十一　　年　　　七　　　月　　三十一　　日
~B法院書記官　莊　　清　　松
